---
title: "Izvješće"
subtitle: "Prilagodba modela podatcima i linearna regresija"
author: "Matija Bačić, Marko Lazarić, Roman Yatsukha"
date: "12.05.2019."
output: pdf_document
---
  
```{r, echo = FALSE}
library(knitr)
opts_chunk$set(tidy.opts=list(width.cutoff=60),tidy=TRUE)
```

# Zadatak A

## Histogrami podataka

```{r}
dice <- read.delim("dice.dat", header=FALSE)

# 3.
# Granice postavljamo sami tako da se pomaknemo za 0.5 na lijevo od najmanjeg podatka
# iz uzorka i za 0.5 na desno od najveceg podatka iz uzorka te zatim podijelimo taj
# interval na 10 ekvidistantnih intervala (pomocu 11 tocaka)

barplot(dice$V2, names.arg = dice$V1)
barplot(dice$V3, names.arg = dice$V1)

```

## Testiranje distribucije podataka, procjena parametra p

Parametar p binomne razdiobe možemo procjeniti koristeći procjenu najveće izglednosti. Kod binomne distribucije parametar p možemo procjeniti kao omjer povoljnih ishoda i svih ishoda.

```{r}

desirable.outcomes <- function(values, categories)
  sum(categories * values)

all.outcomes <- function(values, categories)
  max(categories) * sum(values)

estimate.p <- function(values, categories)
  desirable.outcomes(values, categories) / all.outcomes(values, categories)

p.0 = estimate.p(dice$V2, dice$V1)
p.1 = estimate.p(dice$V3, dice$V1)

goodness_of_fit_binomial_test <- function(frequencies, n, p) {
  observed = frequencies
  expected = sapply(c(0:n), function(k) sum(frequencies) * choose(n, k) * p^k * (1 - p)^(n - k))
  
  pruned.observed = c()
  pruned.expected = c()
  current.sum.observed = 0
  current.sum.expected = 0
  current.index = 1
  
  for (i in 1:length(observed)) { 
    if (current.sum.expected + expected[i] > 5) {
      pruned.expected[current.index] <- current.sum.expected + expected[i]
      pruned.observed[current.index] <- current.sum.observed + observed[i]
      
      current.sum.observed = 0
      current.sum.expected = 0
      
      current.index = current.index + 1
    } 
    else {
      current.sum.observed = current.sum.observed + observed[i]
      current.sum.expected = current.sum.expected + expected[i]
    }
  }
  
  if (current.sum.expected > 0 || current.sum.observed > 0) {
    pruned.expected[current.index - 1] <- pruned.expected[current.index - 1] + current.sum.expected
    pruned.observed[current.index - 1] <- pruned.observed[current.index - 1] + current.sum.observed
  }
  
  X2 = sum((pruned.observed - pruned.expected)^2 / pruned.expected)
  
  return(pchisq(X2, df=length(pruned.observed) - 1, lower.tail = FALSE))
}

sprintf(fmt = 'p-vrijednost za 1. skup podataka i B(0, 1/3) je %.4f.', goodness_of_fit_binomial_test(dice$V2, 12, 1/3))
sprintf(fmt = 'p-vrijednost za 1. skup podataka i B(0, %.4f) je %.4f.', p.0, goodness_of_fit_binomial_test(dice$V2, 12, p.0))
sprintf(fmt = 'p-vrijednost za 1. skup podataka i B(0, 1/3) je %.4f.', goodness_of_fit_binomial_test(dice$V3, 12, 1/3))
sprintf(fmt = 'p-vrijednost za 1. skup podataka i B(0, %.4f) je %.4f.', p.1, goodness_of_fit_binomial_test(dice$V3, 12, p.1))
```

Procjena parametra p za prvi uzorak jest `r sprintf('%.4f', p.0)`, dok je za drugi uzorak `r sprintf('%.4f', p.1)`.

## Usporedba histograma podataka s binomnim razdiobama

```{r}
barplot(dbinom(0:12, 12, 1 / 3), names.arg = 0:12, 
        main = "Binomna razdioba - B(12, 1 / 3)")
barplot(dbinom(0:12, 12, p.0), names.arg = 0:12, 
        main = sprintf(fmt = 'Binomna razdioba - B(12, %.4f)', p.0))
barplot(dbinom(0:12, 12, p.1), names.arg = 0:12, 
        main = sprintf(fmt = 'Binomna razdioba - B(12, %.4f)', p.1))
```

### Razlike

Binomne vjerojatnosti su pomnožene s ukupnim brojem ishoda te su od toga oduzete vrijednosti uzorka.

```{r}
barplot(sum(dice$V2) * dbinom(0:12, 12, p.0) - dice$V2, names.arg = 0:12, 
        main = sprintf(fmt = 'Razlika prvog uzorka i B(12, %.4f)', p.0))
barplot(sum(dice$V3) * dbinom(0:12, 12, p.1) - dice$V3, names.arg = 0:12, 
        main = sprintf(fmt = 'Razlika drugog uzorka i B(12, %.4f)', p.1))
```

## Određivanje intervala pouzdanosti za parametar p

Koristeći Clopper-Pearson intervalnu procjenu možemo procjeniti interval pouzdanosti parametra p. 

```{r}

confidence.interval <- function(values, categories, interval) {
  alpha.half <- (1 - interval) / 2
  
  x <- desirable.outcomes(values, categories)
  n <- all.outcomes(values, categories)
  
  c(qbeta(alpha.half, x, n - x + 1), qbeta(1 - alpha.half, x + 1, n - x))
}

interval = 0.95

cp.0 = confidence.interval(dice$V2, dice$V1, interval)
cp.1 = confidence.interval(dice$V3, dice$V1, interval)

```

`r interval * 100`% interval pouzdanosti za prvi uzorak jest: [`r sprintf('%.4f, %.4f', cp.0[1], cp.0[2])`], dok je za drugi uzorak: [`r sprintf('%.4f, %.4f', cp.1[1], cp.1[2])`].

# Zadatak B

```{r}
forbes <- read.table("forbes.dat", quote="\"", comment.char="")
hooker <- read.table("hooker.dat", quote="\"", comment.char="")

plot(forbes$V1, forbes$V2)
plot(hooker$V1, hooker$V2)
```